臺灣臺北地方法院民事裁定
111年度消債職聲免字第8號
聲  請  人  
即債務人    翁躍峰


代  理  人  吳佩蓮(法扶律師)
相  對  人  
即債權人    國泰世華商業銀行股份有限公司

法定代理人  郭明鑑  
代  理  人  蔡政宏  
相  對  人  
即債權人    兆豐國際商業銀行股份有限公司

法定代理人  張兆順  


相  對  人  
即債權人    滙豐(台灣)商業銀行股份有限公司

法定代理人  麥康裕  


相  對  人  
即債權人    永豐商業銀行股份有限公司

法定代理人  陳嘉賢  
代  理  人  呂亮毅  
相  對  人  
即債權人    玉山商業銀行股份有限公司


法定代理人  黃男州  
代  理  人  朱逸君  

相  對  人  
即債權人    台新國際商業銀行股份有限公司

法定代理人  尚瑞強  


相  對  人  
即債權人    萬榮行銷股份有限公司

法定代理人  呂豫文  


相  對  人  
即債權人    摩根聯邦資產管理股份有限公司

法定代理人  李文明  
代  理  人  吳昶毅  
相  對  人  
即債權人    台灣金聯資產管理股份有限公司


法定代理人  施俊吉  


相  對  人  
即債權人    新光行銷股份有限公司

法定代理人  李明新  
代  理  人  鄭穎聰  
相  對  人  
即債權人    臺灣銀行股份有限公司

法定代理人  許志文  
代  理  人  廖紹君  
相  對  人  
即債權人    勞動部勞工保險局

法定代理人  陳琄    


相  對  人  
即債權人    衛生福利部中央健康保險署

法定代理人  李伯璋  


相  對  人  
即債權人    亞太電信股份有限公司

法定代理人  陳鵬    


相  對  人  
即債權人    固德資產管理顧問股份有限公司

法定代理人  王吳貴妹


上列當事人因聲請消費者債務清理事件，本院裁定如下：
    主  文
債務人翁躍峰不予免責。
    理  由
一、按法院為終止或終結清算程序之裁定確定後，除別有規定外
    ，應以裁定免除債務人之債務；法院裁定開始清算程序後，
    債務人有薪資、執行業務所得或其他固定收入，扣除自己及
    依法應受其扶養者所必要生活費用之數額後仍有餘額，而普
    通債權人之分配總額低於債務人聲請清算前二年間，可處分
    所得扣除自己及依法應受其扶養者所必要生活費用之數額者
    ，法院應為不免責之裁定。但債務人證明經普通債權人全體
    同意者，不在此限；債務人有下列各款情形之一者，法院應
    為不免責之裁定，但債務人證明經普通債權人全體同意者，
    不在此限：㈠於 7年內曾依破產法或本條例規定受免責；㈡
    故意隱匿、毀損應屬清算財團之財產，或為其他不利於債權
    人之處分，致債權人受有損害；㈢捏造債務或承認不真實之
    債務；㈣聲請清算前二年內，因消費奢侈商品或服務、賭博
    或其他投機行為，所負債務之總額逾聲請清算時無擔保及無
    優先權債務之半數，而生開始清算之原因；㈤於清算聲請前
    一年內，已有清算之原因，而隱瞞其事實，使他人與之為交
    易致生損害；㈥明知已有清算原因之事實，非基於本人之義
    務，而以特別利於債權人中之一人或數人為目的，提供擔保
    或消滅債務；㈦隱匿、毀棄、偽造或變造帳簿或其他會計文
    件之全部或一部，致其財產之狀況不真確；㈧故意於財產及
    收入狀況說明書為不實之記載，或有其他故意違反本條例所
    定義務之行為，致債權人受有損害，或重大延滯程序；債務
    人有前條各款事由，情節輕微，法院審酌普通債權人全體受
    償情形及其他一切情狀，認為適當者，得為免責之裁定，消
    費者債務清理條例（下稱消債條例）第132條、第133條及第
    134條、第135條分別定有明文。又消債條例之立法目的，在
    於使陷於經濟上困境之消費者，得分別情形依該條例所定重
    建型債務清理程序（更生）或清算型債務清理程序（清算）
    清理債務，藉以妥適調整其與債權人及其他利害關係人之權
    利義務關係，保障債權人之公平受償，並謀求消費者經濟生
    活之更生機會，從而健全社會經濟發展；消費者依清算程序
    清理債務，於程序終止或終結後，為使其在經濟上得以復甦
    ，以保障其生存權，除另有上述消債條例第133條、第134條
    所規定不予免責之情形外，就債務人未清償之債務原則上採
    免責主義（消債條例第1條、第132條立法目的參照）。
二、經查：
  ㈠債務人前因有不能清償債務情事，於民國109年10月8日具狀
    向本院聲請調解，於調解不成立後，經本院以 110年度消債
    清字第23號裁定自 110年2月22日下午4時起開始清算程序，
    並由本院司法事務官以 110年度司執消債清字第21號案件執
    行清算程序，因債務人名下之存款、保單解約金之價值共計
    新臺幣（下同）131,686元，經債務人於 110年11月8日提出
    等值現金解繳到院，本院依分配表分配於債權人，而於 110
    年11月29日以 110年度司執消債清字第21號裁定本件清算程
    序終結等情，合先敘明。
  ㈡經本院依職權通知全體債權人及債務人就債務人免責與否表
    示意見：
  ⒈債權人國泰世華商業銀行股份有限公司具狀陳稱：不同意免
    責，全體債權人僅分配41,657元，依消債條例第 133條規定
    予以債務人不免責。
  ⒉債權人兆豐國際商業銀行股份有限公司、永豐商業銀行股份
    有限公司、玉山商業銀行股份有限公司、台新國際商業銀行
    股份有限公司、摩根聯邦資產管理股份有限公司、台灣金聯
    資產管理股份有限公司、臺灣銀行股份有限公司具狀陳稱：
    不同意免責，請鈞院依職權調查債務人有無消債條例第 133
    條、第134條不免責事由。
  ⒊債權人滙豐(台灣)商業銀行股份有限公司（下稱滙豐銀行）
    具狀陳稱：不同意免責，債務人積欠多家債權人信用卡、現
    金卡與信用貸款債務，顯示債務人未衡量自身收入情況下超
    額消費，顯有消債條例第134條第4款不免則事由。又全體債
    權人收分配總額41,657元顯低於債務人聲請清算前二年之可
    處分所得345,600元，依消債條例第133條規定應予債務人不
    免責。
  ⒋債權人新光行銷股份有限公司具狀陳稱：不同意免責，全體
    債權人僅分配131,747元，依消債條例第133條規定應予債務
    人不免責。
  ⒌債權人勞動部勞工保險局具狀陳稱：本件如予債務人免責，
    則債權人未受清償之國民年金及利息將發生消滅效果，國民
    年金保險年資依實際繳納保險費月（日）數按比例計算，將
    影響未來給付權益。
  ⒍債權人衛生福利部中央健康保險署具狀陳稱：全民健康保險
    之保險費、滯納金，優先於普通債權等語。
  ⒎債權人固德資產管理顧問股份有限公司具狀陳稱：同意債務
    人免責。
  ⒏債權人萬榮行銷股份有限公司、亞太電信股份有限公司皆未
    具狀亦未到庭陳述意見。
  ⒐債務人到庭陳稱：債務人已符合免責要件，請准予免責。
　㈢債務人有消債條例第133條所定不免責事由：
  ⒈債務人自陳於法院裁定開始清算後，於市場豬肉攤擔任助手
    ，每月薪資約35,000元，有債務人 111年2月7日陳報狀、收
    入切結書附卷可參（見本院卷第129、139頁），是本院即以
    債務人每月收入為35,000元，作為其於法院裁定開始清算程
    序後每月固定收入。
  ⒉按債務人聲請更生或清算時所提財產及收入狀況說明書，其
    表明每月必要支出之數額，與本條例第六十四條之二第一項
    、第二項規定之認定標準相符者，毋庸記載原因、種類及提
    出證明文件；債務人必要生活費用，以最近一年衛生福利部
    或直轄市政府所公告當地區每人每月最低生活費一點二倍定
    之，消債條例施行細則第21條之1第3項、消債條例第64條之
    2第1項定有明文。查債務人主張其每月個人生活必要支出21
    ,202元等情，惟債務人住居於新北市新店區，有債務人個人
    戶籍資料查詢結果、房屋租賃契約書附卷可佐（見本院卷第
    29頁、北司消債調卷第 6頁），經衡酌債務人主張個人生活
    必要支出部分未提出相關證明文件，故應認合於衛生福利部
    公告新北市 110年度最低生活費標準 15,600元之1.2倍即18
    ,720元部分，足堪採信，逾此部分支出應予剔除。是以，債
    務人於本院裁定開始清算程序後，以其每月平均收入35,000
    元，扣除每月必要生活費用18,720元後仍有餘額16,280元（
    計算式：35,000元-18,720元=16,280元）。堪認債務人合於
    消債條例第 133條前段之要件，為具清償能力之人，故依同
    條後段規定，尚應審究普通債權人之分配總額是否低於債務
    人聲請清算前二年間可處分所得扣除自己所必要生活費用之
    數額。
  ⒊又債務人主張聲請清算前二年期間每月生活必要費用依消債
    條例第 64條之2規定以其居住所在地之新北市每人每月最低
    生活費1.2倍計算，故債務人聲請清算前二年必要支出為430
    ,374元【計算式：（17,262元×3）（17,599元×12）+（18,6
    00元×9）=430,374元】。另債務人於聲請前二年收入為746,
    000 元，有財產及收入狀況說明、收入切結書附卷可佐（見
    北司消債調卷第 8頁、消債清卷第35頁）。故債務人聲請清
    算前二年之可處分所得為 746,000元，扣除債務人聲請清算
    前二年之必要支出430,374元後，尚餘315,626元（計算式：
    746,000元-430,374元= 315,626元），然全體普通債權人於
    本件清算程序中僅受分配41,657元（不含分配表中優先清償
    之執行費 8,005元及具優先債權之全民健康保險費、滯納金
    82,085元），且全體債權人未同意債務人免責，揆諸首揭規
    定，債務人已有消債條例第 133條所定之不免責事由。
　㈣債務人無消債條例第134條第4款之不免責事由：
  ⒈按修正前消債條例第134 條第4 款規定，債務人之浪費行為
    屬不免責之事由，實務上適用結果，債務人多因有此款事由
    而不獲免責，為免對債務人過度嚴苛，應予以適度限縮為消
    費奢侈商品或服務，並參照第20條、第44條、第64條、第82
    條及第133 條等規定，限於債務人於聲請清算前二年內，所
    為消費奢侈商品或服務等不當行為，始足當之（消債條例第
    134 條第4 款修正理由參照）。
  ⒉債權人滙豐銀行以債務人積欠多家債權人信用卡、現金卡與
    信用貸款債務，顯示債務人未衡量自身收入情況下超額消費
    ，顯有消債條例第134條第4款不免則事由云云。惟按關於更
    生或清算之程序，除本條例別有規定外，準用民事訴訟法之
    規定，消債條例第15條定有明文，而民事訴訟法第 277條前
    段規定當事人主張有利於己之事實者，就其事實有舉證之責
    任，故債權人如主張債務人有該條例第134條第4款所定行為
    ，自應就債務人合於上開要件之事實，舉證以實其說。經查
    ，滙豐銀行並未提出諸如債務人於聲請清算前二年期間之消
    費明細等得釋明債務人有何前開說明所述之符合此條款規定
    情事之相關資料，其他債權人經本院詢問後，亦未提供債務
    人於聲請清算前二年之消費紀錄，本院亦依職權調閱債務人
    自 107年10月8日至111年1月7日止之入出境資料，惟查無入
    出境紀錄，有入出境資訊連結作業在卷可稽（見本院卷第31
    頁），是本件依卷證資料，難認債務人於清算前二年有消費
    奢侈商品、服務或從事其他投機行為，即核與修正後消債條
    例第134條第4款所定之要件不相符。
  ㈤債務人無消債條例第134條各款之不免責事由：
　  又查債務人並非 7年內曾依破產法或消債條例規定受免責者
    ，復查無債務人有何隱匿、毀損應屬清算財團之財產，或以
    顯不相當之對價出賣其財產等不利於債權人之處分、捏造債
    務或承認不真實之債務、隱匿、毀棄、偽造或變造帳簿或其
    他會計文件之全部或一部，致其財產之狀況不真確等行為，
    復無聲請清算前1 年內，已有清算之原因，而隱瞞其事實，
    使他人與之為交易致生損害之行為，且無明知已有清算原因
    之事實，非基於本人之義務，而以特別利於債權人中之一人
    或數人為目的，提供擔保或消滅債務之行為，亦無故意於財
    產及收入狀況說明書為不實之記載，或有違反消債條例第 9
    條第2項到場義務、第41條出席及答覆義務、第81條第1項提
    出財產及收入狀況說明書、債權人、債務人清冊義務、第82
    條第1項報告義務、第89條生活儉樸及住居限制義務、第101
    條提出清算財團書面資料義務、第102條第1項移交簿冊、文
    件及一切財產義務、第103條第1項答覆義務、第136條第2項
    協力調查義務之行為等消債條例第 134條各款所定之不免責
    事由，自難認債務人有應為消債條例第 134條不免責裁定之
    情形，應堪認定。
三、綜上所述，本件債務人經法院為終結清算程序之裁定確定，
    雖無消債條例第 134條各款所列之不免責事由，惟債務人有
    消債條例第 133條所定不免責事由，且未經普通債權人全體
    同意其免責，揆諸首揭規定，本件應予債務人不免責，爰裁
    定如主文。至法院為不免責之裁定確定後，聲請人繼續清償
    債務如附表所示，依消債條例第141條或142條之規定，可再
    行聲請法院裁定免責，附此敘明。
中　　華　　民　　國　　111 　年　　3 　　月　　10　　日
                  民事第二庭    法  官  林禎瑩
以上正本係照原本作成。
如不服本裁定應於送達後10日內向本院提出抗告狀，並繳納抗告
費新臺幣1,000元。
中　　華　　民　　國　　111 　年　　3 　　月　　10　　日
                                 書記官  鄭玉佩
附錄：
一、債務人繼續清償得聲請法院裁定免責之規定：
　　消費者債務清理條例第141條第1項
　　債務人因第 133條之情形，受不免責之裁定確定後，繼續清
    償達該條規定之數額，且各普通債權人受償額均達其應受分
    配額時，得聲請法院裁定免責。
    消費者債務清理條例第142條第1項
　　法院為不免責或撤銷免責之裁定確定後，債務人繼續清償債
    務，而各普通債權人受償額均達其債權額之20％以上者，法
    院得依債務人之聲請裁定免責。
二、債務人聲請法院裁定免責之說明：
　　債務人於本裁定確定後，繼續清償至如附表第 141條所定數
    額時，得依第 141條規定聲請裁定免責，或繼續清償至如附
    表第142條所定債權額20％時，依第142條規定聲請裁定免責
    。